ACORDAO-COMPLETO-2503446

ACÓRDÃO 18178/2021 ATA 38/2021 - PRIMEIRA CÂMARA

VISTOS, relatados e discutidos estes autos de tomada de contas especial instaurada pelo Fundo Nacional de Assistência Social (FNAS) do extinto Ministério do Desenvolvimento Social e Combate à Fome, devido à impugnação total das despesas realizadas com recursos repassados àquele ente, na modalidade fundo a fundo, à conta dos programas Proteção Social Básica (PSB) e Proteção Social Especial (PSE) , no exercício de 2011. 
ACORDAM os ministros do Tribunal de Contas da União, reunidos em sessão da 1ª Câmara, diante das razões expostas pelo relator, em:
9.1. considerar revel, para todos os efeitos, o Sr. Randson Oliveira Almeida, nos termos do art. 12, § 3º, da Lei 8.443/1992, dando-se prosseguimento ao processo;
9.2. julgar irregulares as contas do Sr. Randson Oliveira Almeida, com fundamento nos arts. 1º, I, 16, III, "c", 19, caput, e 23, III, da Lei 8.443/1992, c/c os arts. 1º, I, 209, II e III, 210 e 214, III, do RI/TCU, condenando-o ao pagamento das importâncias a seguir especificadas e fixando-lhe o prazo de 15 (quinze) dias, para que comprove, perante este Tribunal, em respeito art. 214, III, "a" e "b", do RI/TCU, o recolhimento da dívida aos cofres do Fundo Nacional de Assistência Social, atualizada monetariamente e acrescida de juros de mora, calculados a partir das datas indicadas até a data do efetivo recolhimento e com o abatimento de valores acaso já satisfeitos, nos termos da legislação vigente:
	Data de ocorrência
	Valor histórico (R$) 

	17/1/2011
	4.500,00

	24/2/2011
	4.500,00

	15/3/2011
	4.500,00

	27/4/2011
	4.500,00

	31/5/2011
	4.500,00

	9/6/2011
	4.500,00

	14/7/2011
	4.500,00

	15/8/2011
	4.500,00

	13/9/2011
	4.500,00

	19/10/2011
	4.500,00

	11/11/2011
	4.500,00

	22/12/2011
	4.500,00

	14/1/2011
	5.025,00

	10/3/2011
	3.768,75

	6/4/2011
	4.710,75

	5/5/2011
	5.025,00

	31/5/2011
	3.768,75

	15/7/2011
	1.256,25

	15/6/2011
	5.025,00

	27/7/2011
	5.025,00

	22/8/2011
	4.710,75

	20/2/2011
	4.710,75

	19/10/2011
	4.710,75

	24/11/2011
	4.710,75

	15/12/2011
	4.710,75

	17/1/2011
	10.000,00

	14/2/2011
	10.000,00

	17/3/2011
	9.500,00

	8/4/2011
	9.500,00

	11/5/2011
	9.500,00

	6/6/2011
	9.500,00

	11/7/2011
	9.500,00

	10/8/2011
	9.500,00

	8/9/2011
	9.500,00

	7/10/2011
	9.500,00

	21/11/2011
	9.500,00

	14/12/2011
	9.500,00

9.3. aplicar ao Sr. Randson Oliveira Almeida a multa prevista no art. 57 da Lei 8.443/1992, no valor de R$ 20.000,00 (vinte mil reais) , fixando o prazo de 15 (quinze) dias, a contar da notificação, para que comprove, perante o Tribunal, com base no art. 214, III, "a", do RI/TCU, o recolhimento da dívida aos cofres do Tesouro Nacional, atualizada monetariamente desde a data do presente acórdão até a do efetivo recolhimento, se for paga após o vencimento, na forma da legislação em vigor;
9.4. autorizar, desde logo, se requerido, com fundamento no art. 26, da Lei 8.443/1992, c/c o art. 217, §§ 1º e 2º, do RI/TCU, o parcelamento das dívidas em até 36 parcelas, incidindo, sobre cada parcela, corrigida monetariamente, os correspondentes acréscimos legais, fixando-lhes o prazo de 15 (quinze) dias, a contar do recebimento da notificação, para comprovar, perante o Tribunal, o recolhimento da primeira parcela, e de 30 (trinta) dias, a contar da parcela anterior, para comprovar o recolhimento das demais parcelas, devendo incidir, sobre cada valor mensal, atualizado monetariamente, os juros de mora devidos, no caso do débito, na forma prevista na legislação em vigor, alertando o responsável de que a falta de comprovação do pagamento de qualquer parcela importará o vencimento antecipado do saldo devedor, nos termos do § 2º do art. 217, do RI/TCU;
9.5. autorizar, desde logo, nos termos dos arts. 219, II, do RI/TCU e 28, II, da Lei 8.443/1992, a cobrança judicial das dívidas, caso não atendidas as notificações;
9.6. encaminhar cópia da deliberação ao chefe da Procuradoria da República no Estado do Acre, em cumprimento ao disposto no § 3º do art. 16, da Lei 8.443/1992.
9.7. informar aos interessados que o inteiro teor da presente, estará disponível, no dia seguinte a sua oficialização, para a consulta no endereço www.tcu.gov.br/acordaos.

Tomada de contas especial instaurada devido à impugnação total das despesas realizadas com recursos repassados, na modalidade fundo a fundo, à conta dos Programas Proteção Social Básica (PSB) e Proteção Social Especial (PSE), no exercício de 2011.

Primeira Câmara

Município de Marechal Thaumaturgo/AC.

3. Interessados/Responsáveis:
3.1. Interessado: Secretaria Executiva do Ministério do Desenvolvimento Social e Agrário (extinta).
3.2. Responsável: Randson Oliveira Almeida (XXX.466.352-XX).

13.1. Ministros presentes: Benjamin Zymler (na Presidência) e Jorge Oliveira.
13.2. Ministro-Substituto convocado: André Luís de Carvalho.
13.3. Ministro-Substituto presente: Weder de Oliveira (Relator).

WEDER DE OLIVEIRA

Reproduzo, a seguir, com os ajustes de forma, a instrução da Secretaria de Controle Externo de Tomada de Contas Especial (Secex-TCE) [footnoteRef:2]: [2:  Peça 46.] 
"INTRODUÇÃO
	Cuidam os autos de tomada de contas especial instaurada pelo Fundo Nacional de Assistência Social / Ministério do Desenvolvimento Social e Combate à Fome, em desfavor de Randson Oliveira Almeida, ex-prefeito do Município de Marechal Thaumaturgo/AC (gestão 2009-2012) , em razão da impugnação total das despesas realizadas com recursos repassados ao referido município, na modalidade fundo a fundo, à conta dos Programas Proteção Social Básica (PSB) e Proteção Social Especial (PSE) , no exercício de 2011. 
HISTÓRICO 
2.	Os recursos para a consecução deste objeto foram repassados ao referido município no exercício de 2011, totalizando a importância de R$ 226.158, 25 (peça 1, p. 12) , conforme as Ordens Bancárias relacionadas à peça 1, p. 26-28. 	
3.	O processo se encontra devidamente historiado na instrução acostada à peça 3 dos autos. Nessa ocasião, após análise dos documentos constantes dos autos, entendeu-se cabível a impugnação total de despesas, em face da reprovação da prestação de contas pela ausência do Parecer de Avaliação do Conselho de Assistência Social.
4.	Propôs-se, então, a citação do responsável, proposta esta que contou com a anuência do titular da Unidade Técnica, conforme pronunciamento anexo (peça 5) .
5.	A citação foi efetuada mediante o Ofício 1566/2017-TCU/Secex-PI, de 29/11/2017 (peça 9) , o qual foi devidamente recebido, conforme AR à peça 10.
6.	Apesar de o Sr. Randson Oliveira Almeida ter sido citado, não se manifestou quanto às irregularidades verificadas, tornando-se revel nos autos, dando-se prosseguimento ao processo, de acordo com o art. 12, § 3º, da Lei 8.443/1992.
7.	Em razão da revelia do responsável e inexistindo nos autos elementos que permitissem concluir pela ocorrência de boa-fé ou de outros excludentes de culpabilidade em sua conduta, propôs-se na instrução à peça 11 que suas contas fossem julgadas irregulares e que o responsável condenado em débito, aplicando-se lhe a multa prevista no art. 57 da Lei 8.443/1992.
8.	Em pronunciamento (peça 12) , o titular da unidade técnica manifestou anuência à referida proposta, apenas retificando a data referente a um dos lançamentos efetuados.
9.	Em Parecer (peça 13) , o representante do MP/TCU se manifestou de acordo com a proposta oferecida pela unidade instrutiva.
10.	Em Despacho (peça 14) , o Ministro Relator discorreu que não cabe imputação de débito pela ausência do parecer de avaliação do CAS, falha, a princípio, não atribuível ao responsável pela gestão dos recursos, conforme o art. 6º, § 3º, da Portaria MDS 625/2010.
11.	Entendeu que o processo carece de saneamento, a começar pela manifestação do Conselho de Assistência Social e pela análise, a ser realizada pela unidade instrutiva, do Demonstrativo Sintético Anual da Execução Físico-Financeira a fim de verificar o cumprimento das metas físicas e financeiras do plano de ação pactuado.
12.	Na instrução anterior (peça 16) , após reanálise os documentos juntados aos autos, observou-se que a impugnação total dos recursos repassados decorreu não apenas da ausência de manifestação do Conselho de Assistência Social, mas também em virtude da ausência de documentos referentes à prestação das contas do exercício de 2011, tais como notas fiscais, extratos bancários, notas de empenho, relação de pagamento, entre outros, com a finalidade de verificar a aplicação dos recursos federais repassados. 
13.	Verificou-se que a Nota Técnica 136/2015 - CPCRFF/CGPC/DEFNAS (peça 1, p. 50-52) apontou a necessidade de notificação do ex-gestor para que o mesmo encaminhasse cópia de tais documentos. Apesar de devidamente notificado (peça 1, p. 114) , o responsável não encaminhou a documentação solicitada.
14.	Concluiu-se que o motivo para instauração da presente TCE foi a não comprovação da boa e regular aplicação dos recursos ante a ausência de documentos comprobatórios que permitam aferir o nexo de causalidade entre os recursos repassados e as despesas efetuadas. Após concessão ao responsável de oportunidade para encaminhar a documentação solicitada, o mesmo não o fez, o que inviabilizou a análise da aplicação dos recursos pelo MDS.
15.	Propôs-se, então, na instrução anterior, citação nos moldes a seguir:
21.1. Irregularidade: ausência dos documentos comprobatórios da despesa de programa do FNAS.
21.2. Descrição da irregularidade: ausência dos documentos comprobatórios da despesa de programa do FNAS.
21.3. Evidências da irregularidade: Nota Técnica 136/2015 - CPCRFF/CGPC/DEFNAS (peça 1, p. 50-52) .
21.4. Normas infringidas: Art. 70, parágrafo único, da Constituição Federal de 1988; art. 93, do Decreto-lei 200; e arts. 8º e 10 da Portaria MDS 625/2010.
21.5. Débitos relacionados ao responsável Randson Oliveira Almeida (CPF XXX.466.352-XX) 
	Data de ocorrência
	Valor histórico (R$) 

	17/1/2011
	4.500,00

	24/2/2011
	4.500,00

	15/3/2011
	4.500,00

	27/4/2011
	4.500,00

	31/5/2011
	4.500,00

	9/6/2011
	4.500,00

	14/7/2011
	4.500,00

	15/8/2011
	4.500,00

	13/9/2011
	4.500,00

	19/10/2011
	4.500,00

	11/11/2011
	4.500,00

	22/12/2011
	4.500,00

	14/1/2011
	5.025,00

	10/3/2011
	3.768,75

	6/4/2011
	4.710,75

	5/5/2011
	5.025,00

	31/5/2011
	3.768,75

	15/7/2011
	1.256,25

	15/6/2011
	5.025,00

	27/7/2011
	5.025,00

	22/8/2011
	4.710,75

	20/2/2011
	4.710,75

	19/10/2011
	4.710,75

	24/11/2011
	4.710,75

	15/12/2011
	4.710,75

	17/1/2011
	10.000,00

	14/2/2011
	10.000,00

	17/3/2011
	9.500,00

	8/4/2011
	9.500,00

	11/5/2011
	9.500,00

	6/6/2011
	9.500,00

	11/7/2011
	9.500,00

	10/8/2011
	9.500,00

	8/9/2011
	9.500,00

	7/10/2011
	9.500,00

	21/11/2011
	9.500,00

	14/12/2011
	9.500,00

21.6. Cofre credor: Fundo Nacional de Assistência Social.
21.7. Responsável: Randson Oliveira Almeida.
21.8. Conduta: não apresentar documentos comprobatórios das despesas realizadas com recursos repassados para a execução de programa do FNAS.
21.9. Nexo de causalidade: A não comprovação das despesas realizadas impediu a comprovação da regular aplicação dos recursos federais repassados no âmbito do PSB/PSE 2011, resultando em presunção de dano ao erário.
21.10. Culpabilidade: não há excludentes de ilicitude, de culpabilidade e de punibilidade; é razoável supor que o responsável tinha consciência da ilicitude de sua conduta; era exigível conduta diversa da praticada, qual seja, apresentar a documentação comprobatória das despesas realizadas necessária à comprovação da regular aplicação dos recursos federais repassados, conforme estabelecido nas normas aplicáveis. 
16.	Em cumprimento ao Pronunciamento da Unidade (peça 18) , efetuou-se a citação proposta, conforme abaixo delineado:
	a) citação do Sr. Randson Oliveira Almeida:
	Comunicação: Ofício 9746/2019 - Secex/TCE (peça 20) 
Data da Expedição: 21/11/2019
Data da Ciência: não houve
Motivo: outros (não procurado) 
Observação: Ofício enviado para o endereço da responsável, conforme pesquisa de endereço no sistema CPF da Receita Federal.

	Comunicação: Ofício 9747/2019 - Secex/TCE (peça 21) 
Data da Expedição: 21/11/2019
Data da Ciência: não houve
Motivo: ausente
Observação: Ofício enviado para o endereço da responsável, conforme pesquisa de endereço nos sistemas corporativos do Tribunal (Renach) .

	Comunicação: Ofício 2319 - Secomp-3 (peça 24) 
Data da Expedição: 7/2/2020
Data da Ciência: não houve
Motivo: ausente
Observação: Ofício enviado para o endereço da responsável, conforme pesquisa de endereço nos sistemas corporativos do Tribunal (Renach) .

	Comunicação: Ofício 2321 - Secomp-3 (peça 25) 
Data da Expedição: 7/2/2020
Data da Ciência: não houve
Motivo: outros (não procurado) 
Observação: Ofício enviado para o endereço da responsável, conforme pesquisa de endereço nos sistemas corporativos do Tribunal (TSE) .

	Comunicação: Ofício 2320 - Secomp-3 (peça 26) 
Data da Expedição: 7/2/2020
Data da Ciência: não houve
Motivo: outros (não procurado) 
Observação: Ofício enviado para o endereço da responsável, conforme pesquisa de endereço no sistema CPF da Receita Federal.

	Comunicação: Ofício 23161 - Secomp-4 (peça 28) 
Data da Expedição: 29/5/2020
Data da Ciência: não houve
Motivo: ausente
Observação: Ofício enviado para o endereço da responsável, conforme pesquisa de endereço nos sistemas corporativos do Tribunal (Renach) .

	Comunicação: Ofício 23163 - Secomp-4 (peça 29) 
Data da Expedição: 29/5/2020
Data da Ciência: não houve
Motivo: outros (não procurado) 
Observação: Ofício enviado para o endereço da responsável, conforme pesquisa de endereço nos sistemas corporativos do Tribunal (TSE) .

	Comunicação: Ofício 23164 - Secomp-4 (peça 30) 
Data da Expedição: 29/5/2020
Data da Ciência: não houve
Motivo: outros (não procurado) 
Observação: Ofício enviado para o endereço da responsável, conforme pesquisa de endereço no sistema CPF da Receita Federal.

	Comunicação: Edital 1221/2020 - Secomp-4 (peça 32) 
Data da Expedição: 12/8/2020
Data da Ciência: 13/8/2020 (peça 35) 
Fim do prazo para defesa: 28/8/2020

	Comunicação: Ofício 48850 - Secomp-4 (peça 33) 
Data da Expedição: 13/8/2020
Data da Ciência: não houve
Motivo: outros (não procurado) 
Observação: Ofício enviado para o endereço da responsável, conforme pesquisa de endereço nos sistemas corporativos do Tribunal (TSE) .

	Comunicação: Ofício 48851 - Secomp-4 (peça 34) 
Data da Expedição: 13/8/2020
Data da Ciência: não houve
Motivo: outros (não procurado) 
Observação: Ofício enviado para o endereço da responsável, conforme pesquisa de endereço no sistema CPF da Receita Federal.

Conforme Despacho de Conclusão das Comunicações Processuais (peça 45) , as providências inerentes às comunicações processuais foram concluídas. 
Transcorrido o prazo regimental, o responsável, permaneceu silente, devendo ser considerado revel, nos termos do art. 12, §3º, da Lei 8.443/1992.
ANÁLISE DOS PRESSUPOSTOS DE PROCEDIBILIDADE DA IN/TCU 71/2012
Avaliação de Viabilidade do Exercício do Contraditório e Ampla Defesa
Verifica-se que não houve o transcurso de mais de dez anos desde o fato gerador sem que tenha havido a notificação do responsável pela autoridade administrativa federal competente (art. 6º, inciso II, c/c art. 19 da IN/TCU 71/2012, modificada pela IN/TCU 76/2016) , uma vez que o fato gerador da irregularidade sancionada ocorreu ao longo do exercício de 2011, e o responsável foi notificados sobre a irregularidade pela autoridade administrativa competente conforme abaixo:
Randson Oliveira Ameida, por meio do Ofício nº 2378/CGPC/DEFNAS/SNAS/MDS, de 28/4/2014 (peça 1, p. 42-44) , cuja ciência se deu por edital em 29/5/2015 (peça 1, p. 114) .
Valor de Constituição da TCE 	
Verifica-se, ainda, que o valor atualizado do débito apurado (sem juros) em 1/1/2017 é superior ao limite mínimo de R$ 100.000,00, na forma estabelecida conforme os arts. 6º, inciso I, e 19 da IN/TCU 71/2012, modificada pela IN/TCU 76/2016. 
OUTROS DÉBITOS NOS SISTEMAS DO TCU COM OS MESMOS RESPONSÁVEIS
Informa-se que foi encontrado débito imputável aos responsáveis em outros processos no Tribunal:
	Responsável
	Processos

	Randson Oliveira Almeida
	Processo 027.843/2019-0 (TCE, aberto) 

EXAME TÉCNICO
Da validade das notificações
Preliminarmente, cumpre tecer breves considerações sobre a forma como são realizadas as comunicações processuais no TCU. A esse respeito, destacam-se o art. 179, do Regimento Interno do TCU (Resolução 155, de 4/12/2002) e o art. 4º, inciso III, § 1º, da Resolução TCU 170, de 30 de junho de 2004, in verbis:
Art. 179. A citação, a audiência ou a notificação, bem como a comunicação de diligência, farse-ão:
I - mediante ciência da parte, efetivada por servidor designado, por meio eletrônico, fac-símile, telegrama ou qualquer outra forma, desde que fique confirmada inequivocamente a entrega da comunicação ao destinatário;
II - mediante carta registrada, com aviso de recebimento que comprove a entrega no endereço do destinatário;
III - por edital publicado no Diário Oficial da União, quando o seu destinatário não for localizado
 (...) 
Art. 3º As comunicações serão dirigidas ao responsável, ou ao interessado, ou ao dirigente de órgão ou entidade, ou ao representante legal ou ao procurador constituído nos autos, com poderes expressos no mandato para esse fim, por meio de:
I - correio eletrônico, fac-símile ou telegrama;
II - servidor designado;
III - carta registrada, com aviso de recebimento;
IV - edital publicado no Diário Oficial da União, quando o seu destinatário não for localizado, nas hipóteses em que seja necessário o exercício de defesa.
Art. 4º. Consideram-se entregues as comunicações:
I - efetivadas conforme disposto nos incisos I e II do artigo anterior, mediante confirmação da ciência do destinatário;
II - realizadas na forma prevista no inciso III do artigo anterior, com o retorno do aviso de recebimento, entregue comprovadamente no endereço do destinatário;
III - na data de publicação do edital no Diário Oficial da União, quando realizadas na forma prevista no inciso IV do artigo anterior.
§ 1º O endereço do destinatário deverá ser previamente confirmado mediante consulta aos sistemas disponíveis ao Tribunal ou a outros meios de informação, a qual deverá ser juntada ao respectivo processo.
 (...) 
Bem se vê, portanto, que a validade da citação via postal não depende de que o aviso de recebimento seja assinado pelo próprio destinatário da comunicação, o que dispensa, no caso em tela, a entrega do AR em 'mãos próprias'. A exigência da norma é no sentido de o Tribunal verificar se a correspondência foi entregue no endereço correto, residindo aqui a necessidade de certeza inequívoca. 
Não é outra a orientação da jurisprudência do TCU, conforme se verifica dos julgados a seguir transcritos:
São válidas as comunicações processuais entregues, mediante carta registrada, no endereço correto do responsável, não havendo necessidade de que o recebimento seja feito por ele próprio (Acórdão 3648/2013-TCU-Segunda Câmara, Relator Ministro JOSÉ JORGE) ;
É prescindível a entrega pessoal das comunicações pelo TCU, razão pela qual não há necessidade de que o aviso de recebimento seja assinado pelo próprio destinatário. Entregandose a correspondência no endereço correto do destinatário, presume-se o recebimento da citação. (Acórdão 1019/2008-TCU-Plenário, Relator Ministro BENJAMIN ZYMLER) ;
As comunicações do TCU, inclusive as citações, deverão ser realizadas mediante Aviso de Recebimento - AR, via Empresa Brasileira de Correios e Telégrafos, bastando para sua validade que se demonstre que a correspondência foi entregue no endereço correto. (Acórdão 1526/2007-TCU-Plenário, Relator Ministro AROLDO CEDRAZ) .
A validade do critério de comunicação processual do TCU foi referendada pelo Supremo Tribunal Federal, nos termos do julgamento do MS-AgR 25.816/DF, por meio do qual se afirmou a desnecessidade da ciência pessoal do interessado, entendendo-se suficiente a comprovação da entrega do 'AR' no endereço do destinatário:
Ementa: agravo regimental. Mandado de segurança. Desnecessidade de intimação pessoal das decisões do tribunal de contas da união. art. 179 do regimento interno do TCU. Intimação do ato impugnado por carta registrada, iniciado o prazo do art. 18 da lei nº 1.533/51 da data constante do aviso de recebimento. Decadência reconhecida. Agravo improvido.
O envio de carta registrada com aviso de recebimento está expressamente enumerado entre os meios de comunicação de que dispõe o Tribunal de Contas da União para proceder às suas intimações.
O inciso II do art. 179 do Regimento Interno do TCU é claro ao exigir apenas a comprovação da entrega no endereço do destinatário, bastando o aviso de recebimento simples. 
Da revelia do responsável Randson Oliveira Almeida
No caso vertente, a tentativa de citação do responsável se deu em endereços provenientes da pesquisa nos sistemas corporativos do TCU. Após inúmeras tentativas infrutíferas de efetuar a entrega do ofício citatório nos endereços obtidos nas pesquisas efetuadas, efetuou-se a citação por edital.
Nos processos do TCU, a revelia não leva à presunção de que seriam verdadeiras todas as imputações levantadas contra os responsáveis, diferentemente do que ocorre no processo civil, em que a revelia do réu opera a presunção da verdade dos fatos narrados pelo autor (Acórdão 1009/2018-TCU-Plenário, Relator: BRUNO DANTAS; 2369/2013 - TCU - Plenário, Relator: BENJAMIN ZYMLER e 2449/2013 - TCU - Plenário, Relator: BENJAMIN ZYMLER) . Dessa forma, a avaliação da responsabilidade do agente não pode prescindir da prova existente no processo ou para ele carreada. 
Ao não apresentar sua defesa, o responsável deixou de produzir prova da regular aplicação dos recursos sob sua responsabilidade, em afronta às normas que impõem aos gestores públicos a obrigação legal de, sempre que demandados pelos órgãos de controle, apresentar os documentos que demonstrem a correta utilização das verbas públicas, a exemplo do contido no art. 93 do Decreto-Lei 200/1967: 'Quem quer que utilize dinheiros públicos terá de justificar seu bom e regular emprego na conformidade das leis, regulamentos e normas emanadas das autoridades administrativas competentes.' 
Mesmo as alegações de defesa não sendo apresentadas, considerando o princípio da verdade real que rege esta Corte, procurou-se buscar, em manifestações do responsável na fase interna desta Tomada de Contas Especial, se havia algum argumento que pudesse ser aproveitado a seu favor. 
No entanto, o mesmo não apresentou argumentos na fase interna que pudessem elidir as irregularidades apontadas.
Em se tratando de processo em que a parte interessada não se manifestou acerca das irregularidades imputadas, não há elementos para que se possa efetivamente aferir e reconhecer a ocorrência de boa-fé na conduta do responsável, podendo este Tribunal, desde logo, proferir o julgamento de mérito pela irregularidade das contas, conforme os termos dos §§ 2º e 6º do art. 202 do Regimento Interno do TCU. (Acórdão 2064/2011-TCU-Primeira Câmara (relator: Ubiratan Aguiar) , 6.182/2011-TCU-1ª Câmara (relator: Weder de Oliveira) , 4.072/2010-TCU-1ª Câmara (Relator: Valmir Campelo) , 1.189/2009-TCU-1ª Câmara (Relator: Marcos Bemquerer) , 731/2008-TCU-Plenário (Relator: Aroldo Cedraz) .
Dessa forma, o responsável Randson Oliveira Almeida deve ser considerado revel, nos termos do art. 12, §3º, da Lei 8.443/1992, devendo as suas contas serem julgadas irregulares, condenando-o ao débito apurado e aplicando-lhe a multa prevista no art. 57 da Lei 8.443/1992.
Prescrição da Pretensão Punitiva
Vale ressaltar que a pretensão punitiva do TCU, conforme Acórdão 1441/2016-TCU-Plenário, Relator: Benjamin Zymler, que uniformizou a jurisprudência acerca dessa questão, subordina-se ao prazo geral de prescrição indicado no art. 205 do Código Civil, que é de dez anos, contado da data de ocorrência da irregularidade sancionada, nos termos do art. 189 do Código Civil, sendo este prazo interrompido pelo ato que ordenar a citação, a audiência ou a oitiva do responsável.
No caso em exame, não ocorreu a prescrição, uma vez que a irregularidade sancionada ocorreu ao longo do exercício de 2011, e o ato de ordenação da citação ocorreu em 4/9/2019.
CONCLUSÃO
Em face da análise promovida na seção 'Exame Técnico', verifica-se que o responsável Randson Oliveira Almeida  não logrou comprovar a boa e regular aplicação dos recursos e, instado a se manifestar, optou pelo silêncio, configurando a revelia, nos termos do §3º, do art. 12, da Lei 8.443/1992. Ademais, inexistem nos autos elementos que demonstrem a boa-fé do responsável ou a ocorrência de outras excludentes de culpabilidade.
Verifica-se também que não houve a prescrição da pretensão punitiva, conforme análise já realizada.
Tendo em vista que não constam dos autos elementos que permitam reconhecer a boa-fé do responsável, sugere-se que as suas contas sejam julgadas irregulares, nos termos do art. 202, § 6º, do Regimento Interno do TCU, com a imputação do débito atualizado monetariamente e acrescido de juros de mora, nos termos do art. 202, §1º do Regimento Interno do TCU, descontado o valor eventualmente recolhido.
PROPOSTA DE ENCAMINHAMENTO
38. Diante do exposto, submetem-se os autos à consideração superior, propondo:
a)  considerar revel o responsável Randson Oliveira Almeida (CPF XXX.466.352-XX) , para todos os efeitos, dando-se prosseguimento ao processo, com fulcro no art. 12, § 3º, da Lei 8.443/1992;
b) julgar irregulares, nos termos dos arts. 1º, inciso I, 16, inciso III, alínea 'c', da Lei 8.443/1992, c/c os arts. 19 e 23, inciso III, da mesma Lei, as contas do responsável Randson Oliveira Almeida (CPF XXX.466.352-XX) , condenando-o ao pagamento das importâncias a seguir especificadas, atualizadas monetariamente e acrescidas dos juros de mora, calculadas a partir das datas discriminadas até a data da efetiva quitação do débito, fixando-lhe o prazo de quinze dias, para que comprove, perante o Tribunal, o recolhimento das referidas quantias aos cofres do Fundo Nacional de Assistência Social, nos termos do art. 23, inciso III, alínea "a", da citada lei, c/c o art. 214, inciso III, alínea 'a', do Regimento Interno do TCU.  
	Data de ocorrência
	Valor histórico (R$) 

	17/1/2011
	4.500,00

	24/2/2011
	4.500,00

	15/3/2011
	4.500,00

	27/4/2011
	4.500,00

	31/5/2011
	4.500,00

	9/6/2011
	4.500,00

	14/7/2011
	4.500,00

	15/8/2011
	4.500,00

	13/9/2011
	4.500,00

	19/10/2011
	4.500,00

	11/11/2011
	4.500,00

	22/12/2011
	4.500,00

	14/1/2011
	5.025,00

	10/3/2011
	3.768,75

	6/4/2011
	4.710,75

	5/5/2011
	5.025,00

	31/5/2011
	3.768,75

	15/7/2011
	1.256,25

	15/6/2011
	5.025,00

	27/7/2011
	5.025,00

	22/8/2011
	4.710,75

	20/2/2011
	4.710,75

	19/10/2011
	4.710,75

	24/11/2011
	4.710,75

	15/12/2011
	4.710,75

	17/1/2011
	10.000,00

	14/2/2011
	10.000,00

	17/3/2011
	9.500,00

	8/4/2011
	9.500,00

	11/5/2011
	9.500,00

	6/6/2011
	9.500,00

	11/7/2011
	9.500,00

	10/8/2011
	9.500,00

	8/9/2011
	9.500,00

	7/10/2011
	9.500,00

	21/11/2011
	9.500,00

	14/12/2011
	9.500,00

c)  aplicar ao responsável Randson Oliveira Almeida (CPF XXX.466.352-XX) , a multa prevista no art. 57 da Lei 8.443/1992 c/c o art. 267 do Regimento Interno do TCU, fixando-lhe o prazo de quinze dias, a contar da notificação, para que comprove, perante o Tribunal (art. 214, III, alínea 'a', do Regimento Interno do TCU) , o recolhimento da dívida aos cofres do Tesouro Nacional, atualizada monetariamente desde a data do acórdão que vier a ser proferido por este Tribunal até a do efetivo recolhimento, se paga após o vencimento, na forma da legislação em vigor;
d)  autorizar, desde logo, a cobrança judicial das dívidas, caso não atendidas as notificações, na forma do disposto no art. 28, inciso II, da Lei 8.443/1992;
e)  autorizar também, desde logo, se requerido, com fundamento no art. 26, da Lei 8.443, de 1992, c/c o art. 217, §§ 1º e 2º do Regimento Interno do TCU, o parcelamento da (s) dívida (s) em até 36 parcelas, incidindo, sobre cada parcela, corrigida monetariamente, os correspondentes acréscimos legais, fixando-lhe o prazo de quinze dias, a contar do recebimento da notificação, para comprovar, perante o Tribunal, o recolhimento da primeira parcela, e de trinta dias, a contar da parcela anterior, para comprovar os recolhimentos das demais parcelas, devendo incidir, sobre cada valor mensal, atualizado monetariamente, os juros de mora devidos, no caso do débito, na forma prevista na legislação em vigor, alertando o responsável de que a falta de comprovação do recolhimento de qualquer parcela importará o vencimento antecipado do saldo devedor, nos termos do § 2º do art. 217 do Regimento Interno deste Tribunal; 
f)  remeter cópia do acórdão que vier a ser prolatado pelo Tribunal, ao Procurador-Chefe da Procuradoria da República no Estado do Acre, nos termos do art. 209, § 7º, do Regimento Interno/TCU, para ajuizamento das ações cabíveis, informando-lhe que o inteiro teor da deliberação pode ser consultado no endereço www.tcu.gov.br/acordaos; e 
g)  enviar cópia do Acórdão que vier a ser proferido à Secretaria Especial do Desenvolvimento Social e aos responsáveis, para ciência, informando que a presente deliberação, acompanhada do Relatório e do Voto que a fundamenta, está disponível para a consulta no endereço www.tcu.gov.br/acordaos, além de esclarecer que, caso requerido, o TCU poderá fornecer sem custos as correspondentes cópias, de forma impressa."
2.               O MP/TCU, representado pelo procurador Rodrigo Medeiros de Lima, manifestou-se favorável ao encaminhamento proposto pela unidade instrutiva[footnoteRef:3]. [3:  Peça 50.] 
É o relatório.

não há.

Procurador Rodrigo Medeiros de Lima.

TOMADA DE CONTAS ESPECIAL. RECURSOS DO SUAS/FNAS. PROGRAMAS PROTEÇÃO SOCIAL BÁSICA E PROTEÇÃO SOCIAL ESPECIAL. NÃO APRESENTAÇÃO DE DOCUMENTAÇÃO COMPROBATÓRIA DA REALIZAÇÃO DAS DESPESAS AO REPASSADOR. CONTAS IRREGULARES. MULTA. COMUNICAÇÕES.

TOMADA DE CONTAS ESPECIAL (TCE)

Secretaria de Controle Externo de Tomada de Contas Especial (Secex-TCE).

Em exame, processo de tomada de contas especial instaurada pelo Fundo Nacional de Assistência Social (FNAS) do extinto Ministério do Desenvolvimento Social e Combate à Fome, em desfavor de Randson Oliveira Almeida, ex-prefeito do município de Marechal Thaumaturgo/AC, na gestão 2009-2012, devido à impugnação total das despesas realizadas com recursos repassados àquele ente, na modalidade fundo a fundo, à conta dos programas Proteção Social Básica (PSB) e Proteção Social Especial (PSE) , no exercício de 2011. 
2. Esses programas fazem parte do Sistema Único de Assistência Social (SUAS) , cujas ações têm como objetivo "a proteção à família, à maternidade, à infância, à adolescência e à velhice", nos termos do art. 6º, § 1°, da Lei 8.724/1993[footnoteRef:2] e da Portaria MDS 625, de 10/8/2010[footnoteRef:3], que tratam do cofinanciamento federal das ações de continuidade da assistência social e da sua prestação de contas, que ocorre por meio do SUASWeb. [2:  Peça 1, p. 72.]  [3:  Peça 1, p. 174-175.] 
3. Os recursos repassados totalizaram R$ 226.158,25 conforme diversas ordens bancárias transferidas ao longo do exercício de 2011[footnoteRef:4]. [4:  Peça 1, p. 26-27.] 
4. Nos termos do relatório do tomador de contas especial, o motivo para instauração desta TCE foi a "impugnação total das despesas realizadas com os recursos repassados" ao município[footnoteRef:5]. Destaco trecho elucidativo desse relatório[footnoteRef:6]: [5:  Peça 1, p. 150-160.]  [6:  Peça 1, p. 152.] 
"3. As fls. 17 e 18, consta , cópia da Nota Técnica 1.045/2014 -CPCRFF/CGPC/DEFNAS emitida pela Coordenação de Prestação de Contas Repasse Fundo a Fundo, em 25/04/2014, informando acerca do valor de R$ 226.158,25 (duzentos e vinte seis mil cento, cinquenta e oito reais e vinte cinco centavos) repassados ao Município de Marechal Thaumaturgo/AC, bem como informou que a prestação de contas final a título de cofinanciamento federal é encaminhada por meio do Demonstrativo Sintético Anual da Execução Físico-Financeira, por meio do SUASWeb, relatou ainda acerca do recebimento eletrônico do referido Demonstrativo Sintético Anual no SUAS Web, entretanto, não acusou o recebimento do Parecer de Avaliação do Conselho de Assistência Social, sugerindo o encaminhamento de notificação quanto a apresentação - da documentação, ou na impossibilidade de atendimento proceder à devolução' dos recursos devidamente atualizados.
4. Às fls. 25 e 26, consta cópia da Nota Técnica n° 136/2015-CPCRFF/CGPC/DEFNAS emitida pela Coordenação de Prestação de Contas Repasse Fundo a Fundo, em 19/01/2015, por meio do qual informou que das notificações emitidas não houve manifestação por parte dos interessados; sugerindo nova notificação ao Município para que encaminhe toda a documentação fiscal referente à Prestação de Contas dos recursos repassados ou, na impossibilidade de atendimento, proceder à devolução dos recursos devidamente atualizados." (grifei) 
5. Regularmente notificado na fase interna[footnoteRef:7] e citado pelo Tribunal por "não apresentar documentos comprobatórios das despesas realizadas com recursos repassados para a execução de programa do FNAS"[footnoteRef:8], o gestor permaneceu silente devendo ser considerado revel, nos termos dispostos no art. 12, § 3º, da Lei 8.443/1992. [7:  Peça 1, p. 154-158.]  [8:  Peça 20.] 
6. O MP/TCU anuiu à proposta da unidade instrutiva.
II
7. Acolho integralmente a proposta da unidade instrutiva, endossada pelo MP/TCU.
8. Quanto ao responsável, incide os efeitos da revelia, dando-se prosseguimento ao processo, nos termos do art. 12, § 3º, da Lei 8.443/1992.
9. O repasse dos recursos do financiamento federal no âmbito do SUAS é regulado pela supracitada Portaria MDS 625/2010 que assim dispõe:
"Art. 6º O instrumento de prestação de contas, denominado Demonstrativo Sintético Anual de Execução Físico Financeira, está contido no sistema informatizado SUAS Web, cujos dados deverão ser lançados pelos gestores municipais, estaduais e do Distrito Federal e submetidos à manifestação do Conselho de Assistência Social competente, quanto ao cumprimento das finalidades dos repasses.
§ 1º Compete ao MDS a análise das contas avaliadas pelos Conselhos de Assistência Social, realizadas por meio do SUASWeb.
§ 2º O lançamento das informações pelos gestores de que trata o caput realizar-se-á no prazo de sessenta dias, após o término do exercício. 
§ 3º O Conselho de Assistência Social competente deverá se manifestar, no prazo de trinta dias, contados da data do lançamento das informações pelo gestor, acerca do cumprimento das finalidades dos repasses, da execução dos serviços socioassistenciais e demais ações constantes no Plano de Ação.
 (...) 
Art. 7º O Conselho de Assistência Social competente se manifestará acerca da execução dos serviços socioassistenciais e demais ações constantes no Plano de Ação no mesmo prazo previsto no § 2º do art. 6º.
Art. 8º As informações lançadas eletronicamente no sistema disponibilizado pelo MDS presumem-se verdadeiras e são de inteira responsabilidade de seus declarantes, que deverão manter arquivados os documentos comprobatórios das despesas realizadas na execução do objeto da transferência no Estado, Distrito Federal ou Município, em boa ordem e conservação, devidamente identificados e à disposição da SNAS e dos órgãos de controle interno e externo.
§ 1º Ressalvada a hipótese de microfilmagem, quando conveniente, os documentos deverão ser conservados em arquivo, no prazo de cinco anos do julgamento das contas dos responsáveis pelo Tribunal de Contas da União, findo o qual poderão ser incinerados mediante termo.
§ 2º Sempre que houver indícios de que as informações são inverídicas, ou mesmo insuficientes, a SNAS poderá requisitar os esclarecimentos que entender necessários para apurar os fatos e aplicar as sanções cabíveis, quando for o caso." (grifei) 
10. O demonstrativo sintético anual da execução físico-financeira do SUAS, nos termos da nota técnica 1045/2014-CPCRFF/CGPC/DEFNAS, é "o instrumento competente para verificar o cumprimento das metas físicas e financeiras do plano de ação pactuado"[footnoteRef:9], constando dos autos sua apresentação relativa ao exercício de 2011[footnoteRef:10]. [9:  Peça 1, p. 34.]  [10:  Peça 1, p. 30.] 
11. Portanto, conclui-se que o prefeito cumpriu sua obrigação constitucional e legal de prestar contas, ante o cumprimento dos procedimentos definidos pela portaria referenciada e a respectiva alimentação do demonstrativo no sistema SUASWeb. 
12. Essas informações são submetidas ao conselho municipal de assistência social do município (CAS) que deve manifestar-se em 30 dias "sobre o cumprimento das finalidades dos repasses, da execução dos serviços socioassistenciais e demais ações constantes do plano de ação". Não consta, contudo, dos autos a manifestação do CAS, não sendo possível concluir se não houve a manifestação ou se essa não consta dos autos.
13. Outrossim, o MDS solicitou, em mais de uma ocasião[footnoteRef:11], o envio de toda documentação relacionada à prestação de contas, o que sugere a aplicação, pelo repassador, do disposto no art. 8º, § 2º, anteriormente transcrito, do normativo em tela. Ocorre que tanto na fase interna quanto no âmbito desta Corte de Contas, o responsável, instado a apresentar a documentação, permaneceu silente. [11:  Peça 1, p. 154-158.] 
14. Portanto, tendo em vista a inexistência nos autos de elementos capazes de comprovar a boa e regular aplicação dos recursos e conforme assentado na jurisprudência consolidada desta Corte, deve o responsável ter suas contas julgadas irregulares.
15. Por fim, destaco que não se operou na situação em exame a prescrição da pretensão punitiva, uma vez que a irregularidade sancionada ocorreu ao longo do exercício de 2011, por tratar-se de diversas parcelas do SUAS, enquanto o ato de ordenação da citação ocorreu em 4/9/2019[footnoteRef:12]. Dessa forma, impõe-se a aplicação da multa prevista no art. 57 da Lei 8.443/1992.  [12:  Peça 16.] 
Diante do exposto, manifesto-me pela aprovação do acórdão que ora submeto à apreciação deste Colegiado.
TCU, Sala das Sessões, em tagDataSessao.
Weder de Oliveira
Relator